【裁判字號】    98,毒抗,248
【裁判日期】    980826
【裁判案由】    聲請觀察、勒戒
【裁判全文】
臺灣高等法院臺南分院刑事裁定         98年度毒抗字第248號
抗  告  人  臺灣臺南地方法院檢察署檢察官
被      告  甲○○
上列抗告人因被告違反毒品危害防制條例案件，不服臺灣臺南地
方法院中華民國98年7月22日裁定（98年度毒聲字第242號），提
起抗告，本院裁定如下：
    主  文
抗告駁回。
    理  由
一、抗告意旨略以：最高法院95年度第7次刑事庭會議決議所述
    之情形，乃係指被告第一次經觀察、勒戒後，其後於釋放五
    年內再犯施用毒品罪（第二次），之後復於第二次經依法追
    訴處罰（或經觀察、勒戒完畢釋放後）「五年內」再犯之情
    形。本件被告所犯施用毒品之時間，亦已逾五年以上，是自
    應依毒品危害防制條例第20條第3項之規定，將被告送觀察
    、勒戒。從而原裁定即有未當，爰依法提起抗告，請撤銷原
    裁定，另為適法之裁定云云。
二、按毒品危害防制條例第20條第3項之修正理由：「觀察、勒
    戒或強制戒治五年後再犯者，顯見前所實施之觀察、勒戒或
    強制戒治，已足以遮斷其施用毒品之癮，為期自新及協助其
    戒除毒癮，對此五年後再犯者，爰明定仍適用初犯之規定，
    先經觀察、勒戒、強制戒治之程序。」及同條例第23條第2
    項之修正理由：「為配合簡化施用毒品犯之刑事處遇程序，
    並鑑於經觀察、勒戒或強制戒治執行完畢釋放後，五年內再
    犯者，其再犯率甚高，原據以實施之觀察、勒戒及強制戒治
    ，既已無法收其實效，自應施以刑事處遇。」是新法就施用
    毒品者，祇於「初犯」及「五年後再犯」二種情形，有其追
    訴條件之限制，即須於初犯經觀察、勒戒或強制戒治釋放後
    ，五年內均無施用毒品之行為，始能認其前所實施之觀察、
    勒戒或強制戒治，已足遮斷毒癮，而得於五年後再犯時，從
    優處遇，再予適用初犯之規定，重行觀察、勒戒等程序。倘
    其五年「內」已經再犯，被依法追訴處罰，縱其第三次（或
    第三次以上）施用毒品之時間，係在初犯釋放五年以後，要
    與五年「後」再犯之情形有別，且因已曾於「五年內再犯」
    ，顯見其再犯率甚高，原實施觀察、勒戒或強制戒治，已無
    法收其實效，而無五年戒斷期之存在，自無再經觀察、勒戒
    及強制戒治之必要，應由檢察官逕行起訴，始符新法修正之
    本旨（最高法院95年度台非字第59號判決、95年度台非字第
    189號判決意旨參照）。
三、次按最高法院95年度第7次刑事庭會議決議內容為：(一)施用
    第一、二級毒品為犯罪行為，毒品危害防制條例第10條定有
    處罰明文。故施用第一、二級毒品者，依前揭規定本應科以
    刑罰。惟基於刑事政策，對合於一定條件之施用者，則依同
    條例第20條、第23條之規定，施以觀察、勒戒及強制戒治之
    保安處分。(二)毒品危害防制條例於民國92年7月9日修正公布
    ，自93年1月9日施行，其中第20條、第23條將施用毒品之刑
    事處遇程序，區分為「初犯」及「5年內再犯」、「5年後再
    犯」。依其立法理由之說明：「初犯」，經觀察、勒戒或強
    制戒治後，應為不起訴處分或不付審理之裁定；經觀察、勒
    戒或強制戒治執行完畢釋放後，「5年內再犯」者，因其再
    犯率甚高，原實施之觀察、勒戒及強制戒治既已無法收其實
    效，爰依法追訴或裁定交付審理。至於經觀察、勒戒或強制
    戒治執行完畢釋放後，「5年後再犯」者，前所實施之觀察
    、勒戒或強制戒治已足以遮斷其施用毒品之毒癮，為期自新
    及協助其斷除毒癮，仍適用「初犯」規定，先經觀察、勒戒
    或強制戒治之程序。從而依修正後之規定，僅限於「初犯」
    及「5年後再犯」二種情形，始應先經觀察、勒戒或強制戒
    治程序。倘被告於5年內已再犯，經依法追訴處罰，縱其第3
    次（或第3次以上）再度施用毒品之時間，在初犯經觀察、
    勒戒或強制戒治執行完畢釋放5年以後，已不合於「5年後再
    犯」之規定，且因已於「5年內再犯」，顯見其再犯率甚高
    ，原實施觀察、勒戒或強制戒治，已無法收其實效，即應依
    該條例第10條處罰。(三)第三次（或第三次以上）施用毒品之
    時間，是否宜有期間限制？以多久為適宜？則分屬刑事政策
    、專門醫學之範圍，非審判機關所能決定，有待循立法途徑
    解決。
四、經查：本件告甲○○前曾於91年間因施用毒品案件，經觀察
    、勒戒後，認無繼續施用傾向，經臺灣臺南地方法院檢察署
    於91年1月3日以90年度毒偵字第1266號為不起訴處分確定；
    又於92年間因施用毒品案件，經臺灣臺南地方法院於92年7
    月23日以92年度毒聲字第1312號裁定送觀察、勒戒，有臺灣
    高等法院被告前案紀錄表1份在卷可稽。是被告確曾於觀察
    、勒戒執行完畢釋放五年內，再犯施用毒品罪，且經裁定送
    觀察、勒戒，因此被告在初犯施用毒品經觀察、勒戒執行完
    畢釋放五年內再次施用毒品，依照前開說明，其再有施用毒
    品之犯行，亦無觀察、勒戒規定之適用。故本件被告復於98
    年4月9日施用第一級毒品，雖與最近一次之強制戒治執行完
    畢日，相距五年以上，惟已不合「五年後再犯」之規定，本
    應由檢察官逕行起訴處罰，始屬正辦，檢察官失察，為令入
    戒治處所施以強制戒治之聲請，原審依上開決議辦理，予以
    駁回，經核並無違誤，抗告意旨以上開決議於被告經觀察、
    勒戒或強制戒治執行完畢釋放後，五年內再犯施用毒品犯行
    ，已經依法再送觀察、勒戒或同時給予強制戒治之情形，應
    不適用云云，不無誤會，至於其餘抗告意旨，無非抗告人對
    系爭法條之看法與解釋，固屬一說，然與上開最高法院決議
    不符，尚難遽採，從而，本件抗告，並無理由，應予駁回。
五、據上論結，應依刑事訴訟法第412條，裁定如主文。
中    華    民    國    98    年    8     月    26    日
                  刑事第一庭    審判長法  官  黃崑宗
                                      法  官  蔡長林
                                      法  官  夏金郎
以上正本證明與原本無異。
不得再抗告。
                                      書記官  劉岳文
中    華    民    國    98    年    8     月    28    日


司法院資訊處製作；財團法人民間司法改革基金會備份。
